---
title: "Hacettepe '24 R Workshop"
author: "Ahmetcan Yalçın"
date: "`r Sys.Date(2024-12-15)`"
output: ioslides_presentation
---

```{r setup, include=FALSE}
knitr::opts_chunk$set(echo = FALSE)
```


```{r cars, echo = TRUE}

#Kütüphaneler

library(dplyr)
library(ggplot2)
library(forecast)
library(lmtest)
library(tseries)
library(pastecs)
```

```{r}
# CSV dosyalarını yükleme

med_df <- read.csv("C:/Users/ahmet/Desktop/Hacettepe '24/med.csv", sep="")
train_df <- read.csv("C:/Users/ahmet/Desktop/Hacettepe '24/train.csv")

View(med_df)
View(train_df)
```

```{r}
# Tarih formatına çevirme
med_df$Tarih <- as.Date(med_df$Tarih, format="%Y-%m-%d")
train_df$Tarih <- as.POSIXct(train_df$Tarih, format="%Y-%m-%d %H:%M:%S")
```

```{r}
# İlk birkaç satırı görüntüleme
head(med_df)
head(train_df)
tail(med_df)
tail(train_df)
colnames(med_df)
colnames(train_df)

# Özet istatistikleri
summary(train_df$Dağıtılan.Enerji..MWh.)


# Eksik değer kontrolü
sum(is.na(train_df))
```



```{r}
# Yıllara Göre Enerji Tüketimi Görseli

ggplot(train_df, aes(x=Tarih, y=DağıtılanEnerjiMWh)) +
  geom_line(color="blue") +
  labs(title="Dağıtılan Enerji Zaman Serisi", x="Tarih", y="Dağıtılan Enerji (MWh)") +
  geom_vline(data=med_df, aes(xintercept=as.numeric(Tarih)), color="red", linetype="dashed")


#Yıl ve Ay Bilgisini Ekliyoruz
train_df$Year <- format(train_df$Tarih, "%Y")
train_df$Month <- format(train_df$Tarih, "%m")
# Aylık toplam enerji hesaplama
monthly_energy <- aggregate(DağıtılanEnerjiMWh ~ Year + Month, data=train_df, FUN=sum)

# Yıldan bağımsız olarak, her yıl için en yüksek ve en düşük enerji tüketilen ayları bulma
highest_energy_month <- monthly_energy[which.max(monthly_energy$DağıtılanEnerjiMWh), ]
lowest_energy_month <- monthly_energy[which.min(monthly_energy$DağıtılanEnerjiMWh), ]


# Aylık enerji tüketimini görselleştirme
ggplot(monthly_energy, aes(x = interaction(Year, Month), y = DağıtılanEnerjiMWh, fill = DağıtılanEnerjiMWh)) +
  geom_bar(stat = "identity") +
  scale_fill_gradient(low = "yellow", high = "red") +
  labs(title = "Yıllara Göre Aylık Enerji Tüketimi", x = "Yıl-Ay", y = "Enerji Tüketimi (MWh)") +
  theme_minimal() +
  geom_bar(data = highest_energy_month, aes(x = interaction(Year, Month), y = DağıtılanEnerjiMWh), fill = "red", stat = "identity") +
  geom_bar(data = lowest_energy_month, aes(x = interaction(Year, Month), y = DağıtılanEnerjiMWh), fill = "green", stat = "identity")




# Her yıl için en yüksek enerji tüketilen 3 ayı seçme
top_3_months_per_year <- monthly_energy %>%
  group_by(Year) %>%
  top_n(3, DağıtılanEnerjiMWh)


# Her yılın en yüksek enerji tüketilen 3 ayını görselleştirme
ggplot(top_3_months_per_year, aes(x = interaction(Year, Month), y = DağıtılanEnerjiMWh, fill = DağıtılanEnerjiMWh)) +
  geom_bar(stat = "identity", show.legend = FALSE) +
  scale_fill_gradient(low = "yellow", high = "red") +
  labs(title = "Yıllık En Yüksek Enerji Tüketimi Olan 3 Ay", x = "Yıl-Ay", y = "Enerji Tüketimi (MWh)") +
  theme_minimal() +
  theme(axis.text.x = element_text(angle = 45, hjust = 1))
```


```{r}
set.seed(123)
train_index <- sample(1:nrow(train_df), 0.8 * nrow(train_df))
train_data <- train_df[train_index, ]
test_data <- train_df[-train_index, ]
```

```{r}
###Tahmin Modelleri

#ARIMA (AutoRegressive Integrated Moving Average) modeli, zaman serisi tahminleri yapmak için yaygın kullanılan bir modeldir. Bu modeli kullanarak enerji dağıtımını tahmin edebiliriz.

# ARIMA modelini kurma
arima_model <- auto.arima(train_data$DağıtılanEnerjiMWh)

# Tahmin yapma
predictions <- forecast(arima_model, h = nrow(test_data))

# Tahmin edilen değerleri görüntüleme
predictions$mean

```

```{r}

# MAPE hesaplama

^#MAPE (Mean Absolute Percentage Error), modelin başarısını değerlendirmek için kullanılan bir başarı ölçütüdür. Tahmin edilen ve gerçek değerler arasındaki farkın mutlak değerinin, gerçek değere oranının ortalamasıdır. Bu metrik, modelin tahminlerinin ne kadar doğru olduğunu anlamamıza yardımcı olur.
  
mape <- mean(abs((test_data$DağıtılanEnerjiMWh - predictions$mean) / test_data$DağıtılanEnerjiMWh)) * 100
mape

# mape
# 20.20751
```
```{r}
#Model Başarısı Testi

# ARIMA modelinin kalıntılarını (residüeller) almak
residuals <- residuals(arima_model)

# Breusch-Pagan Testi (kalıntılar üzerinde)
lm_model <- lm(residuals ~ train_data$DağıtılanEnerjiMWh)
breusch_pagan_test <- bptest(lm_model)
print(breusch_pagan_test)


#	studentized Breusch-Pagan test

#data:  lm_model
#BP = 0.014989, df = 1, p-value = 0.9026

```


#BP (Breusch-Pagan) Değeri: 0.014989
Bu, testin istatistiksel değeridir. Genellikle, bu değerin büyüklüğü tek başına çok anlamlı değildir. Önemli olan, bu değerin karşılaştırıldığı p-değeri'dir.

Serbestlik Derecesi (df): 1
Burada 1 serbestlik derecesi, modeldeki bağımsız değişken sayısına ve yapılan testin derecesine dayanır. Bu durumda, sadece tek bir bağımsız değişken (train_data$DağıtılanEnerjiMWh) kullanılmıştır.

p-değeri: 0.9026
Bu, testin istatistiksel anlamlılığını gösteren değerdir. p-değeri çok önemlidir çünkü bir hipotez testi sonuçlarının güvenilir olup olmadığını belirler.

Eğer p-değeri 0.05'ten küçükse, testin anlamlı olduğu kabul edilir ve modelde heteroskedastisite (varyans değişikliği) olduğu düşünülür.
Eğer p-değeri 0.05'ten büyükse, heteroskedastisite yoktur ve varyansın sabit olduğu kabul edilir.
Sonuçların Yorumlanması:
p-değeri = 0.9026, bu çok büyük bir değerdir ve bu da modelde heteroskedastisite olmadığını gösterir. Yani, kalıntılarınızda varyans değişikliği yoktur.
Breusch-Pagan testinin sonucu, modelin hata terimlerinin homoscedastic (sabit varyanslı) olduğunu, yani modelin tahmin hatalarının zamanla artmadığını gösteriyor.
Özetle:
Bu testin sonucuna göre, modelinizin kalıntılarında heteroskedastisite (varyans değişikliği) bulunmamaktadır. Yani, modelin hataları zamanla değişen bir varyansa sahip değil ve bu, modelin güvenilirliğini artıran bir bulgudur.##



